臺灣高等法院刑事判決　　　　　　94年度上重更(二)字第36號
　　上　訴　人
　　即　被　告　甲○○
　　選任辯護人　舒建中律師
上列上訴人因違反毒品危害防制條例案件，不服臺灣板橋地方法
院92年度重訴字第8號，中華民國92年9月29日第一審判決（起訴
案號：臺灣板橋地方法院檢察署91年度偵字第20508號），提起
上訴，經判決後，由最高法院第2次發回更審，本院判決如下：
    主  文
原判決關於販賣第一級毒品部分撤銷。
甲○○意圖販賣而持有第一級毒品，累犯，處有期徒刑拾貳年。
扣案之第一級毒品海洛因（合計淨重陸佰捌拾玖點捌貳公克）沒
收銷燬之。
    事  實
一、甲○○前因：(1)違反麻醉藥品管理條例等案件，經臺灣板橋
    地方法院以83年度訴字第96號判處偽藥部分有期徒刑5月、
    麻醉藥品管理條例部分有期徒刑4月，應執行有期徒刑7月，
    緩刑3年。(2)又因違反麻醉藥品管理條例等案件，經臺灣板
    橋地方法院以85年度訴緝字第224號判處牙保禁藥部分有期
    徒刑6月，非法吸用化學合成麻醉藥品部分有期徒刑5月，應
    執行有期徒刑10月。(3)因竊盜罪，經臺灣板橋地方法院以84
    年度易字第6115號判處有期徒刑4月。前開(1)所宣告之緩刑
    經檢察官聲請而撤銷，上開數罪於民國（下同）87年3月24
    日假釋交付保護管束期滿執行完畢。(4)又因違反毒品危害防
    制條例，經臺灣桃園地方法院以88年度桃簡字第1002號判處
    有期徒刑4月，於90年12月13日執行完畢。
二、甲○○明知海洛因經毒品危害防制條例第2條第2項列為第一
    級毒品，竟於91年3、4月間某日，在臺北市南港區某地，因
    真實姓名年籍不詳綽號「二哥」之成年男子欠其賭債新臺幣
    （下同）180萬元，而將第一級毒品海洛因（經法務部調查
    局鑑驗，合計淨重689.82公克、包裝重28.86公克）連同電
    子磅秤2台及塑膠分裝袋1800個質押予甲○○，惟綽號「二
    哥」之成年男子久未取回，且因數量大，經過一段期間之後
    ，甲○○竟另萌生販賣之意圖，計劃將前揭第一級毒品海洛
    因販賣予不特定人圖利，意圖販賣而持有之。嗣經警於91年
    10月17日18時許，在臺北縣板橋市○○路○段10號24樓查獲
    海洛因毛重17.1公克（此係警局初秤概約重量），又經甲○
    ○帶同警方人員於同日20時10分許，在臺北縣中和市○○街
    31號3樓之3查獲海洛因毛重693.5公克（此係警局初秤概約
    重量，經將上開二處查獲之海洛因全部送經法務部調查局鑑
    驗，合計淨重689.82公克、包裝重28.86公克，包裝因屬「
    二哥」質押，非屬甲○○所有）及上開電子磅秤2台、塑膠
    分裝袋1800個。
三、案經臺北縣政府警察局移送臺灣板橋地方法院檢察署檢察官
    偵查起訴。
    理  由
一、訊據上訴人即被告甲○○固坦承於上揭時、地持有第一級毒
    品海洛因（經法務部調查局鑑驗，合計淨重689.82公克、包
    裝重28.86公克）連同電子磅秤2台及塑膠分裝袋1800個，並
    於91年10月17日為警查獲之事實，惟矢口否認有何販賣或意
    圖販賣而持有第一級毒品海洛因之犯行，辯稱：其本身並無
    吸食海洛因，遭警方查扣之海洛因毒品等物是綽號「二哥」
    積欠其180萬元而拿來質押，其放在那裡等著「二哥」拿回
    去，其並無販賣之意圖云云。
二、經查：
（一）本案經警先後在臺北縣板橋市○○路○段10號24樓查獲海
      洛因毛重17.1公克（此係警局初秤概約重量）、在臺北縣
      中和市○○街31號3樓之3查獲海洛因毛重693.5公克（此
      係警局初秤概約重量），經將上開二處扣案之第一級毒品
      海洛因全部送由法務部調查局鑑定結果，確有海洛因之成
      分（合計淨重689.82公克、包裝重28.86公克），有法務
      部調查局91年11月21日調科壹字第060006635號鑑定通知
      書在卷可稽（見偵查卷第72頁），是被告確有非法持有第
      一級毒品海洛因之情，應堪認定。
（二）被告於原審供稱：綽號「二哥」之人欠其180萬元賭債，
      而質押上開海洛因（見原審卷第50、51頁），是於91年3
      、4月間一次質押的，本來說好一個禮拜會過來拿，但都
      沒有過來，其沒有施用海洛因，警詢時因害怕警察問海洛
      因何用途，故承認有施用海洛因（見原審卷第109、110頁
      ），於本院前審稱：是他人欠錢質押的，已經放了半年多
      ，其未施用海洛因等情（見本院上重訴卷第72、120、121
      頁、上重更 (一)卷第12頁），復於本院審理時供稱：結
      果我一直等，等了半年多，他都沒有來拿，警詢筆錄是照
      警員講的，我從頭到尾都是說他欠我180萬元，我沒有吸
      食海洛因，我只有吸食安非他命等語（見本院94年10月3
      日準備程序筆錄、94年10月26日審判程序筆錄）。則自91
      年3、4月間，綽號「二哥」之人質押至同年10月17日為警
      查獲止，時間相隔達約半年，如被告係為販賣而販入上開
      海洛因，自不可能放置約半年之久而未販賣，使自身之款
      項無從週轉之理，況並無任何證據足以證明被告係基於營
      利之意圖購買上開海洛因以供販賣。雖被告前於警詢、偵
      查時曾供稱：海洛因係其購買供己施用云云，於原審亦曾
      一度供稱海洛因係其所有（見偵查卷第4頁反面、第67頁
      反面、原審卷第59頁、第109頁），然觀前所述，即難遽
      信，且據被告於本院審理時所稱：我在警詢時說他欠我
      180 萬元，警員說這樣等於是向他買的錢，那時我不懂法
      律，我說隨便就算是吧。那時東西太多，我怕警察說是要
      賣的，我就說是自己要用的，實際上我沒有吸食海洛因等
      語（見本院94年10月3日準備程序筆錄），尚無悖於常情
      。再者，依被告為警查獲後採集尿液之驗尿報告顯示，被
      告僅有安非他命反應而並無嗎啡反應（見偵查卷第74頁）
      ，且卷附前案紀錄表中亦無被告施用海洛因之前案紀錄，
      足認被告上開於本院審理時所稱：遭警方查扣之海洛因毒
      品等物是綽號「二哥」積欠其180萬元而拿來質押，其沒
      有施用海洛因，因查獲之海洛因數量甚多，警詢時因害怕
      警察問海洛因何用途，故承認有購買海洛因供己施用等語
      ，尚非虛妄（此亦為最高法院發回意旨第一點所質疑之事
      項）。
（三）又「二哥」積欠被告賭債180萬元，衡情一時無現金清償
      ，而質押可供不法交易之海洛因毒品，產生質押應予清償
      之心理上壓迫，即屬質押之型態，此與被告於收受該質押
      物即海洛因之初，本身有無施用海洛因之行為並無關連，
      亦即被告本身縱無用海洛因之行為，收受可供不法交易之
      海洛因為質押，亦足使發生質押之效用。至被告雖曾於警
      詢、偵查時供稱其有施用海洛因毒品等語（見偵查卷第4
      頁反面、第67頁反面），然被告並無施用海洛因之前案紀
      錄，且其驗尿報告亦僅有安非他命反應而並無嗎啡反應等
      情，業如前述，惟收受海洛因作為質押，並非本身有在施
      用始可收受，其並未施用，不表示不可收受海洛因為質押
      物。再者，被告於原審稱：其打零工及做水電，並幫兄、
      嫂做生意，平常收入約4、5萬元，但賭博的錢較多，賭博
      一天進出幾乎有100萬元（見原審卷第109頁），則前所供
      述「二哥」積欠其賭債180萬元，即與所陳述賭博一天可
      進出上百萬元之情形適相呼應。原審以被告經濟並非富裕
      ，尚須支付施用安非他命之費用，而其既不施用海洛因，
      推認其即係本於販賣之意圖自「二哥」販入海洛因以牟利
      云云。惟如被告係收受之初即有販賣之意圖，何以放置長
      達約半年？已如前述。且質押如此高額價值之物，徵諸一
      般質押常情，足使「二哥」產生心理上壓迫，被告收受之
      後雖不知「二哥」真實姓名及具體聯絡方式，而被動等待
      「二哥」主動連繫，亦難認有違情理。至扣案之海洛因毒
      品之價值是否與180萬元之賭債相當乙節，據被告於本院
      審理時說明：我與他時常金錢往來，沒有計較價值，就算
      他沒有押東西，我也會借錢給他，是他一直表示誠意，要
      把東西押給我云云（見本院94年10月3日準備程序筆錄）
      ，被告上開辯解，尚無悖情理，應堪信實 (此亦釋明最高
      法院發回意旨第一點所質疑之事項）。
（四）查本件係警方於91年10月17日，分別在臺北縣板橋市○○
      路○段10號24樓及臺北縣中和市○○街31號3樓之3二處地
      點查獲扣案之海洛因毒品，合計被告持有之第一級毒品海
      洛因驗餘淨重高達689.82公克，而前開毒品，按其性質不
      耐潮濕，久置將致其效力滅失或驟降，此為眾所周知之事
      ，且參酌被告自承其自身並未施用第一級毒品海洛因，其
      並否認同居女友許雅惠所吸食第一級毒品海洛因係其所提
      供等情觀之（見本院94年110月26日審判程序筆錄），如
      被告僅係單純接受質押而持有，被告何須將海洛因毒品分
      二處地點藏放，衡情應係被告接受質押而持有扣案之第一
      級毒品海洛因，如未取贖，即將質押物販賣以抵債，嗣經
      一段期間之後，「二哥」未前來取回，被告遂萌販賣之意
      圖，計劃將扣案第一級毒品海洛因販賣予不特定人圖利，
      乃意圖販賣而持有之，旋先將少量毒品自臺北縣中和市○
      ○街31號3樓之3原藏放地點攜往臺北縣板橋市○○路○段
      10 號24樓其與女友許雅惠之同居處所以便伺機出售，足
      認被告持有前揭扣案第一級毒品海洛因確具有販賣予不特
      定人圖利之意圖甚明。至最高法院發回意旨第二點所質疑
      被告係於何時始起意變更為意圖販賣所持有之第一級毒品
      海洛因乙節，雖因被告堅詞否認有何販賣意圖，致本院無
      從明確認定其時點，惟被告確有將其所接受質押之毒品，
      自臺北縣中和市○○街31號3樓之3原藏放地點攜往臺北縣
      板橋市○○路○段10號24樓其與女友許雅惠之同居處所而
      遭警查獲，且被告確有販賣第一級毒品海洛因與不特定人
      圖利之意圖等情，業如前述，故堪認被告係於接受質押而
      持有扣案之第一級毒品海洛因後，「二哥」未前來取回，
      因數量大，經過一段期間之後遂萌販賣之意圖，併予敘明
      。
（五）又「二哥」於質押之初，即連同電子磅秤及分裝袋交付被
      告，經被告供明在卷，以「二哥」原持有該大量海洛因便
      於秤重分裝，同時有電子磅秤、分裝袋與海洛因放在一起
      即屬合理（「二哥」何以持有與被告收受持有之初之意圖
      並無關係），自不得以被告於收受質押之初，連同電子磅
      秤及分裝袋收受，即可無端推認並非收受質押，而係以營
      利之意圖販入上開海洛因。原審認分裝袋如係隨身攜帶毒
      品供自己使用，只需將毒品放置於可重複使用或自己慣用
      之容器即可，無須使用大小規格相同之分裝袋，況且被告
      得以重複使用，即無須使用大量之分裝袋，若非係要將毒
      品分裝售出牟利，何以需要1800個分裝袋，而推認被告係
      意圖營利以販入上開毒品云云，實難遽採。
（六）綜上所述，本件並無被告於收受之初即本於營利意圖之證
      據，自以於被告收受之後始意圖販賣而持有為可採。本件
      事證明確，被告犯行堪以認定。
三、按販賣毒品罪，係行為人明知其為毒品，意圖營利，而將毒
    品購入或賣出，有一於此，其犯罪即屬完成，不必二者兼備
    ；此與意圖販賣而持有毒品罪，係指行為人以意圖販賣營利
    以外之原因而持有毒品，其後始起意營利販賣者（例如因為
    他人之贈與或寄藏而持有，嗣後始起意為販賣者而言），並
    不相同（最高法院92年度台上字67號判決參照）。而持有大
    量第一級毒品海洛因之原因諸多，或基於大量採購比較便宜
    ，或係分批購買累積而成，或係受託保管而持有之，是以持
    有大量第一級毒品，如無積極證據足以證明係意圖營利而向
    他人販入，依證據裁判原則，自難論以販入第一級毒品罪。
    查本件係綽號「二哥」之成年男子欠被告賭債180萬元，而
    質押第一級毒品海洛因予被告，而綽號「二哥」之成年男子
    久未取回，被告始意圖販賣而持有該第一級毒品，而海洛因
    為毒品危害防制條例第2條第2項第1款所稱之第一級毒品。
    核被告所為，係犯毒品危害防制條例第5條第1項之意圖販賣
    而持有第一級毒品罪（毒品危害防制條例於92年7月9日修正
    公布，於公布後6個月即93年1月6日生效施行，惟關於意圖
    販賣而持有第一級毒品部分，其罪刑均未修正），檢察官認
    被告係犯同條例第4條第1項之販賣第一級毒品罪，起訴法條
    尚有未洽，應予變更。被告因綽號「二哥」之人質押該第一
    級毒品而非法持有第一級毒品之低度行為，與嗣意圖販賣而
    持有第一級毒品海洛因之犯行，其持有為繼續犯實質上一罪
    之關係，不另論罪。又檢察官所起訴被告意圖營利而販入之
    時間為91年4、5月間，本院依被告於原審所為於91年3、4月
    間經「二哥」質押之陳述為可採，因持有為實質上繼續之一
    罪，故自得擴張所起訴持有部分效力，認自91年3、4月間即
    因受質押而持有。再被告前因：(1)違反麻醉藥品管理條例等
    案件，經臺灣板橋地方法院以83年度訴字第96號判處偽藥部
    分有期徒刑5月、麻醉藥品管理條例部分有期徒刑4月，應執
    行有期徒刑7月，緩刑3年。(2)又因違反麻醉藥品管理條例等
    案件，經臺灣板橋地方法院以85年度訴緝字第22 4號判處牙
    保禁藥部分有期徒刑6月，非法吸用化學合成麻醉藥品部分
    有期徒刑5月，應執行有期徒刑10月。(3)因竊盜罪，經臺灣
    板橋地方法院以84年度易字第6115號判處有期徒刑4月。前
    開(1)所宣告之緩刑經檢察官聲請而撤銷，上開數罪於87年3
    月24日假釋交付保護管束期滿執行完畢。(4)又因違反毒品危
    害防制條例，經臺灣桃園地方法院以88年度桃簡字第1002號
    判處有期徒刑4月，於90年12月13日執行完畢，有本院被告
    全國前案紀錄表在卷可參，於5年內再犯本件有期徒刑以上
    之罪，為累犯，除法定刑為無期徒刑部分依法不得加重外，
    應依刑法第47條之規定加重其刑。
四、原審認被告販賣第一級毒品部分罪證明確，予以論罪科刑，
    固非無見。惟查：（一）被告係因稱綽號「二哥」之人欠其
    賭債180萬元，而一次將第一級毒品海洛因質押在被告處，
    嗣被告找不到綽號「二哥」之人，始意圖販賣而持有。原判
    決認被告係意圖販賣而販入，尚有未洽。（二）原判決於事
    實欄內並未記載電子磅秤及分裝袋屬何人所有及用途為何（
    見原判決第2頁），又於理由欄內先認定電子磅秤係供販賣
    測量、分裝袋係預備供裝放第一級毒品海洛因之用（見原判
    決第7頁），嗣又認定二者均係供販賣第一級毒品所用之物
    （見原判決第9頁），所為認定先後不一。（三）毒品危害
    防制條例第18條第1項規定，得諭知沒收並銷燬者，以查獲
    之毒品及專供製造或施用毒品之器具為限，並不及於毒品之
    外包裝。而毒品外包裝既係用於包裹毒品，防其裸露、潮濕
    ，便於攜帶運輸之用，屬毒品危害防制條例第19條第1項供
    犯罪所用之物（最高法院91年度台上字第2062號判決參照）
    。又毒品危害防制條例第19條第1項規定之沒收，固為刑法
    之特別規定，採義務沒收主義，但上開法條既無「不問屬於
    犯人與否，沒收之」之規定，仍應以該物品屬於犯人所有者
    為限，始應予以沒收（最高法院90年度台上字第626、3 224
    號、91年度台上字第608號、92年度台上字第4014、4391號
    、93年度台上字第1218號判決參照）。原判決就上開第一級
    毒品海洛因之外包裝，並未認定屬被告所有，又依毒品危害
    防制條例第18條第1項之規定宣告沒收銷燬之，亦有未當。
    被告就販賣第一級毒品部分，提起上訴，否認犯罪，尚非無
    理由，且原判決既有如上可議，自應由本院將原判決此部分
    予以撤銷改判。爰審酌被告意圖販賣而持有第一級毒品之犯
    罪動機、目的、手段、犯後態度等一切情狀，量處如主文第
    二項所示之刑。至扣案之第一級毒品海洛因，合計淨重689.
    82公克為查獲之毒品，應依毒品危害防制條例第18條第1項
    前段規定，宣告沒收銷燬之。另上開第一級毒品海洛因包裝
    重28.86公克，為「二哥」所有，尚非被告所有；電子磅秤
    及分裝袋，被告雖於偵查中供稱：分裝袋是其買來的，供自
    己分裝使用云云（見偵查卷第68頁），但嗣改稱：分裝袋及
    磅秤是綽號「二哥」之人於質押海洛因時，一起拿過來的，
    並無證據證明係被告所有；扣案之行動電話2支，亦無證據
    證明與本件前揭犯行有關，故不予宣告沒收。
五、不另為無罪諭知部分：
（一）公訴意旨另以：被告分別於不詳時間以及91年9月中某日
      ，在不詳地點及臺北縣新莊市○○街66號地下一樓小林撞
      球場內，以10、20萬元不等之價格，連續販賣海洛因給綽
      號「以豐」之年籍不詳之男子、祕密證人A1（詳如真實姓
      名對照表）及不特定人等，因認被告此部分涉有毒品危害
      防制條例第4條第1項販賣第一級毒品罪嫌。
（二）惟訊據被告堅決否認有何販賣海洛因情事，雖祕密證人A1
      曾於警詢時指稱：其曾於91年9月中旬，帶朋友綽號「以
      豐」年籍不詳之男子，向被告購買10、20萬元不等之海洛
      因，在臺北縣新莊市○○街思賢國小旁「小林撞球場」地
      下室向被告購買云云（見偵查卷第7頁反面）。然所謂之
      祕密證人A1經傳訊未到、拘提未果，而通知承辦警員彭家
      富聯繫該祕密證人A1到庭作證，彭家富警員亦證述：祕密
      證人A1因涉及毒品案件遭通緝，杳無蹤跡，經緝獲具保後
      又不知去向，且沒有查出綽號「以豐」之人（見原審卷第
      92頁、本院上重訴卷第103至104頁），經本院前審查證A1
      前經緝獲之後又遭通緝中（見外放證物袋），而A1所指證
      購買海洛因之時間、次數、數量、價金等均不清楚，復未
      經被告、辯護人之詰問，其證詞顯有瑕疵。又犯施用毒品
      之罪，供出毒品來源，因而破獲者，得減輕其刑，毒品危
      害防制條例第17條定有明文。則施用毒品者之上開供述，
      固非絕無證據能力，但為防範其作利己損人之不實供述，
      自須擔保該項供述之真實性，始得作為判斷之依據。故法
      院必須調查其他證據，以資審認，必至因其他證據之證明
      力已可確信該項供述為真實而無合理之懷疑時，始得據為
      對他人不利之認定，實難遽以A1上開證述即認被告有何販
      賣海洛因之事實。此外復查無其他積極證據足以證明被告
      有何檢察官所指此部分販賣海洛因犯行，自屬不能證明其
      此部分犯罪。惟檢察官既認與前揭有罪部分有裁判上一罪
      之關係，爰不另為無罪之諭知。
據上論斷，應依刑事訴訟法第369條第1項前段、第364條、第299
條第1項前段、第300條、毒品危害防制條例第5條第1項、第18條
第1項前段、刑法第11條、第47條，判決如主文。
本案經檢察官邱美育到庭執行職務。
中　　華　　民　　國　　94　　年　　11　　月　　9 　　日
　　　　　　　　　刑事第十一庭審判長法　官　陳祐輔
　　　　　　　　　　　　　　　　　  法　官　江國華
　　　　　　　　　　　　　　　　　  法　官　楊炳禎
以上正本證明與原本無異。
如不服本判決，應於收受送達後10日內向本院提出上訴書狀，其
未敘述上訴之理由者並得於提起上訴後10日內向本院補提理由書
（均須按他造當事人之人數附繕本）。
                                    書記官  廖素花
中　　華　　民　　國　　94　　年　　11　　月　　9 　　日
附錄：本案論罪科刑法條全文
毒品危害防制條例第5條第1項
意圖販賣而持有第1級毒品者，處無期徒刑或十年以上有期徒刑
，得併科新臺幣七百萬元以下罰金。
